【裁判字號】    88,重上,95
【裁判日期】    900731
【裁判案由】    侵權行為損害賠償
【裁判全文】
臺灣高等法院臺中分院民事判決      八十八年度重上字第九五號
      上  訴  人    台中商業銀行股份有限公司
      法定代理人    蔡裕芳
      訴訟代理人    陳榮昌律師
      被  上訴人    庚○○
                    辛○○
                    壬○○
                    己○○
                    丙○○
                    子  ○
                    癸○○
      訴訟代理人    陳惠伶律師
      複代  理  人  王秋霜律師
      被  上訴人    辰○○
                    卯○○
                    乙○○○
                    甲○○
                    丑○○
                    巳○○
      訴訟代理人    陳居亮律師
      被  上訴人    丁○○
                    寅○○
                    戊○○
      訴訟代理人    賈俊益律師
      複代  理  人  林永貹律師
右當事人間因侵權行為損害賠償事件，上訴人對於中華民國八十八年五月二十一日臺
灣臺中地方法院八十七年度重訴字第二四九號第一審判決提起上訴，本院判決如左：
      主      文
原判決關於駁回上訴人後開第二、三、四、五項之訴及該部分假執行之聲請，暨訴訟
費用之裁判均廢棄。
被上訴人丁○○、辰○○、庚○○應給付上訴人新臺幣壹仟玖佰萬元，及各自附表一
所列之起訴狀繕本送達翌日起至清償日止，按年利率百分之五計算之利息。
被上訴人辛○○、壬○○、己○○、丙○○、子○、癸○○應與被上訴人庚○○連帶
給付上訴人右開第二項新臺幣壹仟玖佰萬元中被上訴人庚○○應負擔部分，及各自附
表一所列之起訴狀繕本送達翌日起至清償日止，按年利率百分之五計算之利息。
被上訴人卯○○、乙○○○、甲○○、丑○○、巳○○應與被上訴人辰○○連帶給付
上訴人右開第二項新臺幣壹仟玖佰萬元中被上訴人辰○○應負擔部分，及各自附表一
所列之起訴狀繕本送達翌日起至清償日止，按年利率百分之五計算之利息。
被上訴人寅○○、林海清應與被上訴人丁○○連帶給付上訴人右開第二項新臺幣壹仟
玖佰萬元中被上訴人丁○○應負擔部分，及各自附表一所列之起訴狀繕本送達翌日起
至清償日止，按年利率百分之五計算之利息。
其餘上訴駁回。
第一、二審訴訟費用，由被上訴人庚○○、辰○○、丁○○分別與第三、四、五項之
被上訴人，各連帶負擔三分之一。
本判決所命之給付，上訴人各以新臺幣陸佰拾肆萬元為被上訴人供擔保後，得假執
行；但被上訴人庚○○、辰○○、丁○○分別與第三、四、五項之被上訴人，如於假
執行程序實施前，各以新臺幣陸佰拾肆萬元為上訴人預供擔保後，得免為假執行。
      事      實
甲、上訴人方面：
一、聲明：求為判決：
  (一)原判決廢棄。
  (二)被上訴人應連帶給付上訴人新台幣（下同）一千九百萬元，及自起訴狀繕本送達
    翌日起算至清償日止，按年利率百分之五計算之利息。
  (三)上訴人願供擔保，聲請准為假執行宣告。
二、陳述：除引用原判決書之記載外，補稱：
  (一)本件原審以上訴人未盡舉證之責為上訴人敗訴主要論據，然查被上訴人丁○○為
    上訴人之出納襄理，掌管金庫大門之密碼鎖，應確實盤點結帳後之庫存現金，被
    上訴人辰○○為總務襄理職掌金庫內門，現鈔櫃上鎖密碼，被上訴人庚○○為櫃
    員主任掌管現鈔金櫃大鎖，保管庫存現金及結帳後收付款項之處理及保管，則被
    上訴人均係收受保管上訴人財物之職員，於執行委任或僱傭契約，自有必要之注
    意義務，如未盡必要之注意義務而致上訴人有所損害，自應負損害賠償之責。
  (二)被上訴人丁○○、辰○○、庚○○既各應依其職責，對庫存之現款負保管之責，
    然竟違背其職務，未確實盤點保管庫存之現金致庫存之現金於其保管期間失竊新
    台幣一千九百萬元，無論失竊原因為何，依僱傭契約受僱人就勞務之給付，係另
    有特約外，應以善良管理人之注意為之，即就抽象之輕過失，亦應負責及民法第
    五百四十四條亦規定「受任人因處理委任事務有過失，對於委任人應負賠償之責
    」自均須負責賠償。
  (三)被上訴人庚○○自認每日營業結束後所結算製作之「庫存現金表」為其製作，而
    八十五年四月二十四日上午打開金庫時，庚○○報稱失竊，經清點實際庫存現金
    較庫存現金表少一千九百萬元，亦經庚○○及被上訴人辰○○在警檢偵訊中自白
    無訛，而被上訴人丁○○在庚○○台中地院八十五年易字第五八五五號竊盜一案
    亦證述失竊後盤點確係少了一千九百萬元，足證上訴人庫存確實少了一千九百萬
    元。
  (四)被上訴人稱台北地方法院八十七年度保險字第八四號民事判決富邦產物保險股份
    有限公司僅係給付上訴人一千八百萬元而非一千九百萬元，足見短少一千九百萬
    元不正確云云，然查此係上訴人依保險契約之約定，扣除被保險人即上訴人自付
    額百分之十即一百萬元，故請求一千八百萬元，短少數額確為一千九百萬元。
  (五)被上訴人丁○○為出納主管，掌管金庫大門之密碼鎖，辰○○擔任總務襄理，負
    責金庫內門，現鈔櫃上鎖及密碼，庚○○為櫃員主任負責掌管現鈔金櫃大鎖，依
    上訴人出納業務處理手冊第一章第一節第十三項、第二節第一項及第十一節均負
    保管庫存現金之責，均係庫存現金之保管人無上下班之分，難以現今存入金庫後
    ，係在被上訴人下班後失竊而不負責任。
  (六)另依上開手冊第三章「每日於鈔券進庫後應由出納主管將庫存總數查點正確後，
    會同櫃員主任關閉，出納主管並應在「庫存現金表」，金額前首蓋章，故每日盤
    點係出納主管丁○○及櫃員主任庚○○之責任。又上開手冊第一章第一節第十三
    項規定「：：庫存現金，除保留翌日所需金額外，如尚有鉅額現金剩餘時，適時
    回送資金母行或存放台銀」。經查，上訴人公司內新分行於本件85、4、25 失竊
    前庫存現金為二千三百九十二萬四千五十元，另在一樓自動提款機及櫃台現金二
    百六十萬二千四百零九元，共有現金三千六百五十二萬六千五十九元超出應「保
    留翌日所需金額」甚鉅，被上訴人庚○○、丁○○、辰○○共同保管現金，未依
    上開規定處理，致其中一千九百萬元不見蹤跡，自應負責任。
三、證據：引用原審立證方法。
乙、被上訴人庚○○、辛○○、壬○○、己○○、丙○○、子○、癸○○方面：
一、聲明：求為判決：駁回上訴。
二、陳述：除引用原判決書之記載外，補稱：
  (一)依據賴世明、陳光志、歐陽正杰、曾玉娟、丁○○、辰○○等人之警訊筆錄，八
    十五年四月二十四日下班前，歐陽正杰看著被上訴人庚○○將現金放入金櫃內，
    而事先己在金庫內之辰○○與被上訴人庚○○共同關上金櫃，辰○○看著被上訴
    人庚○○離開金庫，被上訴人庚○○與其他大部分同事一起下班，下班後仍在內
    新分行加班者是襄理陳光志及放款專員曾玉娟、賴志明，故有關內新分行金庫內
    金櫃之仟元鈔十九粒合計一千九百萬元失竊之事件，絕對與被上訴人庚○○無涉
    ，被上訴人庚○○確無竊取一千九百萬元現金之行為。台灣台中地方法院八十五
    年度易字第五八五五號刑事判決，就檢察官起訴被上訴人庚○○竊盜罪、偽造文
    書罪部分，均為被上訴人庚○○無罪之判決，並已確定在案。
  (二)依據金融機構每日庫存現金盤點之相關作業程序及金融機構內部稽核作業程序，
    被上訴人庚○○所製作之庫存現金表並無違誤，內新分行之庫存現金，於八十五
    年四月二十日放入金櫃後，無任何短缺情事。
  (三)又根據上訴人於原審起訴狀所提出證一之出納業務處理手冊，其內並無記載櫃員
    主任應保管『庫存現金』，而在櫃員主任下班後之時間，庫存現金係放置在金庫
    內，櫃員主任根本無出入內新分行之磁卡，櫃員主任亦無金庫大門之鎖匙，更不
    知金庫大門之密碼，及櫃員主任亦無金庫鐵柵門之鎖匙，更無金櫃上面鎖之鎖匙
    併密碼鎖之密碼，故在下班後之時間，庫存現金絕對不可能係在櫃員主任之保管
    之下，應無疑義。本件上訴人之內新分行庫存現金短缺一千九百萬元之事，係發
    生在分行員工下班後之時間，為不爭之事實。因此，庫存現金短缺既是發生在被
    上訴人庚○○下班以後之時間，並且，被上訴人庚○○在下班之後絕對無保管庫
    存現金之責任，故被上訴人庚○○對於本件庫存現金短缺一千九百萬元之事，毫
    無可歸責之事由，容無疑義。
  (四)被上訴人庚○○任職櫃員主任，固有掌管現鈔金櫃上二只鑰匙鎖及乙只密碼鎖中
    之乙把鑰匙鎖，而在現金短缺事故發生之當時，被告庚○○所掌管之乙把鑰匙仍
    在被上訴人庚○○保管之中，並無遺失情事，故被上訴人庚○○就其職務行為並
    無任何違失。
  (五)上訴人空言指摘被上訴人庚○○應依其職責，對庫存之現金負保管之責，然竟違
    背其職務，致庫存之現金於保管期間失竊新台幣一千九百萬元云云，上訴人除未
    具體指出被上訴人庚○○有如何違背職務之具體情事外，亦未具體舉證以實其說
    。尤其，上訴人稱『庫存之現金於保管期間失竊』云云，實屬滑天下之大稽。蓋
    現金進庫之後，既已脫離被上訴人庚○○之保管，而整個金庫之第一道門是厚重
    鐵門，其上有密碼鎖及鑰匙鎖；第二道門是鐵柵門，其上有乙只鑰匙鎖；在金庫
    內放有多個厚櫃，其中放置現鈔之該櫃，其上有密碼鎖及二只鑰匙鎖；而掌管前
    揭密碼鎖、鑰匙鎖者，除被上訴人庚○○掌管放置現鈔之乙把鑰匙外，其餘均是
    襄理級以上之人員掌管。並且，要打開內新分行之門必須有磁片，而掌管磁片者
    均是襄理級以上之人員。故在被上訴人庚○○已下班離開內新分行之後，仍謂被
    上訴人庚○○對庫存之現金負保管之責云云，非但可笑，且屬強人所難。
  (六)上訴人一方面主張內新分行之員工均無任何違失行為，而先對富邦產物保險股份
    有限公司起訴請求一千八百萬元，對中興保全股份有限公司起訴請求四百萬元；
    另一方面卻又空言指摘被上訴人庚○○有違失行為，而後對被上訴人等起訴請求
    一千九百萬元；上訴人在三件訴訟中實為互相矛盾之主張，故容有令上訴人明白
    確定其主張之必要；並且上訴人在其他二件訴訟中合計請求之金額是四千一百萬
    元，比其現金短缺一千九百萬元多出二千二百萬元，故上訴人本件損害賠償訴訟
    之請求，非但無理由，且屬可議。蓋上訴人現金短缺一千九百萬元之損害，已由
    保險、保全予以填補，上訴人已無損害。
三、證據：引用原審立證方法。
丙、被上訴人辰○○、卯○○、乙○○○、甲○○、丑○○、巳○○方面：
一、聲明：求為判決：
  (一)上訴駁回。
  (二)如受不利之判決願供擔保請准免為假執行。
二、陳述：除引用原判決書之記載外，補稱：
  (一)上訴人於上訴理由狀中宣稱：「：：：被上訴人辰○○為總務襄理職掌金庫內門
    、現鈔櫃上鎖及密碼，：：」云云，準此而言，上訴人無異已承認對於「應確實
    盤點結帳後之庫存現金」、以及「保管庫存現金及結帳後收付款項之處理及保管
    」等事項，均非被上訴人辰○○之職責。
  (二)實則被上訴人辰○○於原審88．4．9聲請狀中方已言明：「被告於本案發生當時
    任職總務一職，由上級交待負責金庫兩支鑰匙其中一支及密碼，會同出納每日早
    上現金出庫及營業時間終了入庫後鎖金庫及密碼，其目的僅在牽制作用。至於現
    金出庫及入庫之清點及營業時間現金之存入與取出，皆無須經被告之手，被告不
    但無義務清點亦無權清點，至於金庫現金與帳面數字是否相符，亦在職責之外，
    無權過問」云云，併此呈請本院參酌。
  (三)既然上訴人無法舉證證明被上訴人辰○○對於庫存現金有如何應盡之保管及盤點
    之責任、以及對於系爭現金之失竊又有何種具因果關係之行為？則上訴人顯然並
    未舉證證明被上訴人辰○○有如何違背職務行為之處，因此之故，上訴人主張依
    據民法第五百四十四條之規定被上訴人辰○○應負賠償責任云云，顯然並無理由
    。
  (四)緣上訴人請求訴外人富邦產物保險股份有限公司（下稱富邦產險公司）因上訴人
    庫存現金短少新台幣（下同）一千九百萬元之保險事故發生而應給付保險金一千
    八百萬元之請求履行契約事件，日前業經台灣台北地方法院民事庭八十七年度保
    險字第八四號民事判決為訴外人富邦產險公司敗訴之判決（被上證一）。準此而
    言，上訴人所受之損失於一千八百萬元之範圍內已得到彌補，則於本事件中上訴
    人自不應再對被上訴人等就該一千八百萬元部份為重複請求。
三、證據：除引用原審立證方法外，補提；民事判決影本乙份
丁、被上訴人丁○○、寅○○、戊○○方面：
一、聲明：求為判決：
  (一)上訴駁回。
  (二)如為不利被上訴人之判決，請准供擔保免為假執行。
二、陳述：除引用原判決書之記載外，補稱：
  (一)被上訴人丁○○部分：
  1.被上訴人並無違約責任：上訴人係以被上訴人丁○○未依「業務處理手冊」之要
    求確實盤點，而認為被上訴人有違委任契約之責任云云。惟查，依業務手冊第三
    章第二節庫房安全之規定，「庫房內之金庫，外門正鑰匙及正暗碼表，由出納主
    管（即被上訴人丁○○），副鑰匙由櫃員主任（即被上訴人庚○○）掌管並會同
    啟閉：：」依此規定，被上訴人丁○○方得於櫃員主任將現鈔入庫時一併盤點。
    然上訴人並未依業務處理手冊規定辦理，而將小金庫。（下稱金櫃）之外門正鑰
    匙交由總務襄理（即另被上訴人辰○○）保管，於現鈔入庫時，係由被上訴人辰
    ○○與庚○○會同開鎖，於現金放入金庫後，即須共同上鎖，因此被上訴人丁○
    ○即無法就金櫃內之現鈔進行盤點！是故上訴人公司本身即未依業務手冊之規定
    辦理，就被上訴人應如何執行業務，則依上訴人公司之實際指示方式進行。是故
    上訴人公司逕以業務手冊之內容為被上訴人執行職務之內容云云，即有錯誤。
  2.就因果關係而言：按所謂相當因果關係，係以行為人之行為所造成之客觀存在事
    實，為觀察之基礎，並就此客觀存在事實，依吾人智識經驗判斷，通常均有發生
    同樣損害結果之可能者，該行為人之行為與損害之間，即有因果關係。上訴人於
    對訴外人中興保全股份有限公司之訴訟中，係以該一千九百萬元，並非上訴人公
    司員工所偷竊，而係於八十四年四月二十四日下午設定保全系統至隔日解除保全
    系統之間，屬於中興保全公司防護期間遭竊為由，請求中興保全公司賠償。依上
    訴人前述主張可知，無論被上訴人於八十四年五月廿四日關閉金庫大門前有否詳
    細盤點，仍然會發生該一千九百萬元遭竊之事，因此該一千九百萬元遭竊一事與
    被上訴人是否有盤點必定無相當因果關係。又退萬步言之，縱然如上訴人所言該
    一千九百萬元可能遭上訴人員工於上班時間所竊取，則縱然被上訴人於下班結帳
    後，要關閉金庫大門時有逐一清點庫存現金，仍然無法阻止該一千九百萬元遭竊
    之事實，因此若是由員工所偷竊，亦與被上訴人是否有盤點無關。又何況實際保
    管現金之櫃員主任庚○○，經上訴人提出竊盜罪告訴後，業經台中地方法院判決
    無罪確定（八十五年易字第五八五五號判決），且證人歐陽正杰於前開刑事案件
    中，證稱庫存現金確實有放入金櫃，翌日早上才發現少了一半，因此上訴人主張
    該一千九百萬元係於被上訴人清點前，遭員工竊取一事，應由上訴人負舉證責任
    。
  (二)就被上訴人戊○○及寅○○部分：如前所述，被保人丁○○，並無任何違約責任
    ，是故保證人並不發生保證責任之問題。次查上訴人所提出之保證規約，為上訴
    人為與不特定保證人簽約、單方面製作之契約，屬定型化契約。依定型化契約文
    義若不清，應為有利相對人之解釋原則，系爭保證規約第七條僅約定保證人就被
    保人有「違反本行規章，虧挪公款、營私舞弊、背信、毀損公物、移交不清或其
    他危害本行一切行為」等故意行為負保證責任，依該保證規定，並未就被保人因
    過失之行為亦應負連帶責任之約定，是故該保證規約對於被保人過失行為應不負
    保證責任。又依上訴人之保證規約，未經上訴人同意，保證人不得主張終止保證
    契約，就被保人職務有調動情形，上訴人無須通知保證人，保證人仍須負保證責
    任，此使保證人負有不定期限之保證責任，此顯然違反公平正義原則，此亦是八
    十八年修正民法債篇時，就人事保證為特別規定之緣故。然於修正債篇實施前，
    使保證人負不定期限之保責任之規定，並限制保證人終止保證契約之權利，依新
    修正民法第二百四十七條之一第三款規定，顯有失公平，與誠信原則及衡平原則
    有違，因此亦應屬無效。本案被上訴人戊○○及寅○○自七十六年起即擔任被上
    訴人丁○○之保證人，保證期限已超過新修正債篇第七百五十六條之三規定之三
    年期間，且被上訴人丁○○於八十五年四月一日調任擔任出納主管一事，上訴人
    亦未通知被上訴人戊○○及寅○○，此對被上訴人戊○○及寅○○顯失公平，因
    此該保證契約亦應認為無效。
三、證據：除引用原審立證方法外，補提相片三張、業務處理手冊影本二份。
戊、本院依職權調閱台灣台中地方法院檢察署八十五年度偵字第一六三○三號庚○○
    竊盜案卷、台灣台中地方法院八十七年度重訴字第一六三號履行契約事件案卷、
    八十八年度勞訴字第四號確認僱傭關係存在事件案卷。
      理      由
一、上訴人主張：被上訴人庚○○、辰○○及丁○○分別為伊公司內新分行之櫃員主
    任（掌管現鈔金櫃大鎖）、總務襄理（掌管金庫內門、現鈔櫃上鎖及密碼）、出
    納襄理（掌管金庫大門之密碼鎖）。依伊公司出納業務處理手冊第一章第一節第
    十三項、第二節第一項第二點、第七點、第十一節，第三章第二節第二項第五點
    之規定，櫃員主任之職權為保管庫存現金及結帳後收付款項之處理及保管，其於
    營業終了後應辦理現金之結算及核對工作，就現金科目之結帳應分別合計該日之
    現金收支日記簿總金額，及盤點本日庫存現金餘額，兩者數字應相符合。出納主
    管之職務則係於每日鈔券進庫後，將庫存總數查點正確後，會同櫃員主任關閉，
    並應於「庫存現金表」金額前蓋章。被上訴人庚○○身為櫃員主任，負責掌管現
    鈔櫃大鎖，竟未依出納業務處理手冊之規定妥善處理，被告辰○○擔任總務襄理
    ，負責掌管金庫內門、現鈔櫃上鎖及密碼，亦未依規定辦理，對於金庫之管理未
    善盡其責，被上訴人丁○○則身為出納襄理，於每日鈔券進庫後應將庫存總數查
    點正確，竟未確實盤點結帳後之庫存現金，導致伊公司內新分行之庫存現金於八
    十五年四月二十五日發現短少現金一千九百萬，實違反善良管理人之注意義務，
    依民法第五百四十四條第一項之規定，被上訴人庚○○、辰○○及丁○○就管理
    金庫現金之事務有過失，應對伊負連帶損害賠償之責。而被上訴人辛○○、壬○
    ○、己○○、丙○○、子○、癸○○為被上訴人庚○○之職務保證人，被上訴人
    卯○○、乙○○○、甲○○、丑○○、巳○○為被上訴人辰○○之職務保證人，
    被上訴人寅○○吉、戊○○則為被告丁○○之職務保證人，被上訴人庚○○、辰
    ○○及丁○○任職期間違反員工保證書第七條規定，渠等之職務保證人自應依上
    開保證書第八條之規定，負連帶保證責任等情，爰基於委任（民法第五百四十四
    條），僱傭及保證之法律關係，求為命被上訴人應連帶給付上訴人新台幣（下同
    ）一千九百萬元，及自起訴狀繕本送達翌日起至清償日止，按年利率百分之五計
    付利息之判決。（上訴人於一審起訴主張共同侵權行為法律關係，嗣追加委任及
    僱傭法律關係，於本院則不再主張侵權行為法律關係）。
二、被上訴人之抗辯：
  (一)庚○○部分：八十五年四月二十四日下班前，歐陽正杰會同被上訴人庚○○將現
    金放入金櫃內時，現金並無短少。且庚○○只有金櫃之一把鑰匙，並無進入內新
    分行之磁卡及金庫大門內門櫃之鑰匙及密碼，是下班後金庫內之現金絕非在庚○
    ○之保管中。本件現金既係在下班後遺失，即與庚○○無涉。
  (二)辰○○部分：被上訴人辰○○僅保管金庫二支鑰匙其中之一及密碼，每日會同出
    納開閉金庫其作用僅在於牽制而已，根本無清點及保管現金之責。
  (三)丁○○部分：被上訴人丁○○並無違約之情事，蓋上訴人公司平時運作之方式並
    未依「業務處理手冊」為之，而係將小金庫之外門交由辰○○保管，現鈔入庫後
    則由辰○○、庚○○共同上鎖，丁○○事實上無法為現金之盤點。
  (四)共同之抗辯：
    1.上訴人並未具體指出或舉證被上訴人庚○○、辰○○、丁○○有何失職之處，
      被上訴人庚○○、辰○○及丁○○與上訴人公司內新分行短少一千九百萬元一
      事是否具因果關係亦未說明，實未盡舉證責任，被上訴人無須負損害賠償責任
      。
    2.上訴人已另向台灣台北地方法院請求富邦產物保險股份有限公司理賠一千八百
      萬元，其損害已由保險予以填補，上訴人已無損害。
  (五)被上訴人戊○○、寅○○部分：本件保證規約屬定型化契約，第七條只約定就被
    保人之故意行為負保證責任，本件丁○○之過失行為不在保證之列，又其命伊等
    負不定期限之保證責任，違反公平正義原則，該保證契約應屬無效。
三、經查：上訴人主張其與被上訴人丁○○、辰○○、庚○○係屬僱傭關係，其中被
    上訴人丁○○為其內新分行之出納襄理，掌管該分行金庫大門之密碼鎖，被上訴
    人辰○○為該分行總務襄理，掌管金庫內門（即欄柵門）、現鈔櫃（即小金庫）
    上鎖及密碼，被上訴人庚○○為該分行之櫃員主任，掌管現鈔金櫃之大鎖等事實
    ，為被上訴人丁○○、辰○○、庚○○所是認，堪認屬實。次查：上訴人主張被
    上訴人庚○○於八十五年四月二十四日下班前係由庚○○會同行員毆陽正杰將現
    金搬進金庫後，僅由庚○○填製「庫存現金表」，並未會同被上訴人丁○○清點
    ，嗣於翌日即二十五日上午庚○○開啟金櫃後發現短少現金一千九百萬元之事實
    ，亦為被上訴人丁○○、辰○○、庚○○所是認，並有上訴人提出之明細分類帳
    影本乙份在卷可稽，亦堪信為真實。
四、被上訴人等雖以上開一千九百萬元係於庚○○填製「庫存現金表」，依規定鎖好
    金庫後之下班時間內失竊等情置辯，惟查：上訴人所屬內新分行之金庫其外為厚
    重之不銹鋼門，其上為密碼鎖，其內為欄柵門，再內始為現金金庫（即小金庫）
    ，該現金金庫並分置上下二鎖及密碼鎖，此有相片三張在卷可稽（見本院卷第一
    宗第一○五頁），且該金庫外門之密碼鎖經設定時間後，除非破壞門鎖，否則以
    任何方式均無法開啟等情，為被上訴人庚○○在八十五年偵字第九一九九號偵查
    案中供述甚詳（見該卷第十頁反面及第十一頁），且被上訴人庚○○於八十五年
    四月二十五日上午開啟金庫時，並未發現有何異樣，亦未見有遭破壞之痕跡乙節
    ，亦經其在該案偵查中供證屬實。又上訴人公司內新分行乃於八十五年四月二十
    四日下午九時四分設定保全系統，雖於同日下午九時十分發生設定異常，但經檢
    視之結果，所裝置之保全器材並無任何遭破壞之情形，此有中興保全股份有限公
    司之客戶電腦紀錄表附於台灣台中地方法院八十七年度重訴字第一六三號履行契
    約事件案卷可考。且參諸承辨本件竊案之台中縣警察局霧峰分局刑事組警員鄭恒
    勳於上開案件中證稱：經檢視金庫及保全系統均未被破壞，現場檢視後牆壁未曾
    破壞，且保險箱也未被破壞，未被拉出：：：等語（見上開案卷八十二頁反面）
    。由上可知，上開一千九百萬元顯非於被上訴人丁○○、辰○○、庚○○等人下
    班後遭外力侵入所竊取。以上事實，並為本院於八十八年度上字第四一五號判決
    詳為認定後，駁回上訴人對中興保全股份有限公司之理賠請求，經最高法院予以
    維持確定在案，此經本院調閱上開案卷審核屬實。依此而斷，則上開一千九百萬
    元自係於八十五年四月二十四日金庫關鎖完畢以前遭竊之事實，堪以認定。
五、查被上訴人庚○○受僱為上訴人公司內新分行之櫃員主任（即出納，見卷附上訴
    人公司業務處理手冊第二頁第二節大標題之記載），其職責為保管庫存現金及結
    帳後收付款項之處理及保管（見第二節第一項第二點、第七點），而現金櫃之大
    鎖並由其掌管，而被上訴辰○○為總務襄理，掌管金庫內門、現鈔櫃上鎖及密碼
    鎖、每日現金出庫及入庫，均應由被上訴人庚○○及辰○○共同開鎖及關鎖，辰
    ○○之工作性質並具監督牽制之作用等情，有上開處理手冊之規定可據，並為被
    上訴人辰○○所是認（見本院卷第一宗第六十八頁第一、二行），是如其二人確
    實依規定於現鈔出庫時在場開鎖監督，並由出納確實清點，則殊無現金超額出庫
    之情事發生。又如其二人確實依規定在現鈔入庫時在場開鎖，並於現鈔放妥後，
    確實會同上鎖，亦無現金放入短缺之情形發生。反之，如其二人未依規定於現金
    出入庫時始會同開鎖、上鎖，而任現金櫃敞開，或僅由其中一人同時將原應由其
    二人分管之鑰匙開鎖，上鎖，則已予他人可乘之機，殊難防現鈔短少之情形發生
    。然證人即內新分行負責協助出納之櫃員毆陽正杰於警訊供稱：伊於八十五年四
    月二十四日十七時許會同庚○○將現金拿到二樓金庫存放，上二樓時，第一道門
    已開著，第二道門由庚○○向辰○○拿鑰匙開的，第三道門亦是庚○○開的（按
    ，辰○○均未會同開鎖、上鎖），伊將現金交予庚○○後就下樓，庚○○尚留在
    金庫內，當時無其他人在場等情（見八十五年度偵字第一六三○三號偵查卷第三
    三頁反面、第三四－一頁），於本院復證稱：是庚○○事先在一樓向辰○○拿鑰
    匙的，我會同庚○○上樓，辰○○當時不在二樓，伊離開那個時點二樓只有庚○
    ○在場，伊會同莊某將錢送入金庫時，並沒有看見辰○○在那整理支票等情甚詳
    （見本院卷第一宗第二二六－二二七頁），是縱依證人歐陽正杰在刑事案件中所
    供其於八十五年四月二十四日下午五時許離開金庫時看到金庫外觀係滿滿的，但
    其離開時，既僅被上訴人庚○○一人逗留在二樓，且同時擁有辰○○保管之金庫
    鑰匙，則現鈔於此時短少，乃不難想像。是被上訴人辰○○、庚○○未依上訴人
    公司規定確實會同開鎖、上鎖及相互監督，乃違反上訴人公司之內部業務規章，
    係屬債務不履行行為，因此致上訴人公司有短少現金之損害，自應共同負責任。
六、次查被上訴人丁○○受僱為上訴人公司內新分行出納襄理，即出納主管，掌管金
    庫大門密碼鎖之開關。依上訴人公司出納業務處理手冊第一章第一節第十三項、
    第二節第一項第二點、第七點、第十一節，第三章第二節第二項第五點之規定，
    櫃員主任之職權為保管庫存現金及結帳後收付款項之處理及保管，其於營業終了
    後應辦理現金之結算及核對工作，就現金科目之結帳應分別合計該日之現金收支
    日記簿總金額，及盤點本日庫存現金餘額，兩者數字應相符合。出納主管之職務
    則係於每日鈔券進庫後，將庫存總數查點正確後，會同櫃員主任關閉，並應於「
    庫存現金表」金額前蓋章。其目的乃用以複點櫃員主任所製作之「庫存現金」表
    上之金額是否正確，自可避免金額短少，或可即時追查。詎被上訴人丁○○於八
    十五年四月一日出任出納主管後，即未按上開規定每日就上開「庫存現金表」上
    之金額為複點，僅由被上訴人辰○○、庚○○將現金櫃（即小金庫）上鎖後，即
    由其關閉金庫大門等情，為其所自認（見本院卷第一宗第一九五－一九六頁）。
    雖被上訴人丁○○辯稱：依規定固應由伊複點每日庫存現金，但上訴人公司實際
    運作之結果，均僅由辰○○、庚○○二人將小金庫上鎖，伊無小金庫之鑰匙，故
    無從複點現金云云，但上訴人否認其有為變更業務處理方式之指示，查上開上訴
    人公司業務處理手冊之規定，乃用以相互監督、牽制，以達防弊之目的，被上訴
    人丁○○身為出納主管，職司每日結束營業前之複點現金工作，此為防止現金短
    少之最後一道防線，其竟違背上開規定，任由庚○○製作「庫存現金表」後，不
    加複點，於不知該表之記載與庫存金額是否相符之情形下，即關閉金庫大門，而
    八十五年四月二十四日適辰○○又未確實會同存放現金及關閉現鈔金櫃，現金因
    而短少一千九百萬元而無從知悉，致無法於關閉金庫大門，全體行員未下班前立
    即追查，而使該現金得以移出該分行，被上訴人丁○○因債務不履行而致上訴人
    受此損害自無從卸責，而應共同負其遺失之責任。
七、按關於勞務給付之契約，不屬於法律所定其他契約種類者，適用關於委任之規定
    。故委任乃屬勞務給付之一般性規定，僱傭則為其特別規定，於僱傭無規定者，
    自可適用性質相同之委任之規定。次按民法第五百四十四條規定：受任人因處理
    委任事務有過失，對於委任人應負賠償之責。被上訴人庚○○、辰○○、丁○○
    均與上訴人簽有僱傭契約，均升任襄理或主管，與上訴人間具有類似委任之法律
    關係（最高法院八十三年台上字第一○一八號判決參照），依上開業務處理手冊
    之規定，經上訴人委以掌管現鈔金櫃，保管庫存現金或監督現金進出，暨結帳後
    保管及複點現金之事務，自有必要之注意義務，然其竟違背其職務，未確實掌控
    現金之進出，致於其三人就勞務之給付期間，其應保管，掌控之現金短少一千九
    百萬元，顯見其三人均未盡善良管理人之注意義務，對於僱用並委以上開重要事
    項之上訴人因此所受之損害，類推適用民法第五百四十四條之規定，自應共同負
    責賠償。惟數人負同一債務者，如無對於債權人各負全部給付責任之明示者，以
    法律有規定者，始應負連帶給付之責，此為民法第二百七十二條所明定。經查並
    無證據足資證明被上訴人丁○○、辰○○、庚○○三人就上開情形有應負連帶給
    付之明示約定，亦無法律之明文規定，是其三人就上訴人一千九百萬元之損害，
    僅應負共同給付之責任。從而，上訴人請求命其三人共同給付一千九百萬元及自
    表列起訴狀繕本送達翌日起計算之法定遲延利息部分，為有理由，應予准許。逾
    此部分，即其請求命其三人連帶給付部分，為無理由，不應准許。
八、被上訴人辛○○、壬○○、己○○、丙○○、子○、癸○○係被上訴人庚○○之
    連帶保證人，被上訴人卯○○、李劉秀玉、甲○○、丑○○、巳○○係被上訴人
    辰○○之連帶保證人，被上訴人戊○○、寅○○係被上訴人丁○○之連帶保證人
    ，均與上訴人公司簽有保證契約，保證各被保證人在上訴人公司任職期間絕對遵
    守法令及各種上訴人公司之規章，如有發生虧挪公款、營私舞弊、背信、毀損公
    物、移交不清或其他危害上訴人公司之一切行為，均應與被保證人連帶負責等事
    實，有上訴人公司所提出之員工保證書十三件在卷可稽。該保證契約既保證被保
    證人應絕對遵守法令及上訴人公司之一切規章，就其違反上開情形所生之一切危
    害行為負賠償責任，自包括被保證人之故意及過失行為在內。且其乃就被保證人
    所有之任職期間為保證，並未特定保證某一項職務，是就被保證人在上訴人公司
    任職期間之一切職務，自均在其保證範圍之內，該保證契約之內容已至為明確，
    殊無違反公平正義之原則，自屬有效。且本件係於民法債編於八十八年四月二十
    一日修正公布以前即已發生之債，依債編施行法第一條之規定，自無從適用適用
    修正後之規定，是被上訴人戊○○、寅○○上開辯解殊無可取。從而，上訴人依
    保證之法律關係，請求被上訴人丁○○、辰○○、庚○○之各該保證人與其被保
    證人負連帶給付責任，並按表列起訴狀送達翌日起加計法定遲延利息部分，為有
    理由，應予准許。惟被上訴人丁○○、辰○○、庚○○三人間既只應共同負責賠
    償，而非連帶負責，已如前述，則上訴人請求各該保證人亦應與上開三人中非其
    保證對象之另二人負連帶給付責任，既屬無據，不能准許。
九、本件上訴人於上開一千九百萬元遺失後，雖分別向台灣台北地方法及台灣台中地
    方法院請求富邦產物保險股份有限公司，中興保全公司理賠一千八百萬元及四百
    萬元，但前者經一審判決上訴人勝訴後，刻由富邦公司上訴二審中，後者上訴人
    則獲敗訴之判決確定，是上訴人之損害尚未因保險理賠而經填補，被上訴人指其
    已無損害云云，即無可取。
十、綜上，上訴人之請求應予准許部分，原審為其敗訴之判決，尚有未洽，上訴意旨
    據以指摘原判決此部分不當，為有理由，應由本院將此部分廢棄改判，如主文第
    二、三項之所示。至上訴人之請求不應准許部分，原審為其敗訴之判決，依法尚
    無不合，上訴意旨就此部分仍執陳詞，指摘原判決不當，求予廢棄改判，為無理
    由，應予駁回。
十一、本院所命給付部分，上訴人及被上訴人辰○○、丁○○及其二人之連帶保證人均
    分別陳明願供擔保請求宣告假執行及免為假執行宣告，均無不合，爰酌定相當之
    擔保金額分別宣告之。被上訴人庚○○及其保證人部分，並依職權宣告之。
十二、兩造其餘主張及攻防方法，與本判決結果不生影響，爰不一一論列，併此敘明。
十三、據上論結，本件上訴為一部有理由，一部無理由，依民事訴訟法第四百四十九條
    第一項、第四百五十條、第七十九條但書、第八十五條第一項前段、第八十五條
    第二項、第四百六十三條、第三百九十條第二項、第三百九十二條，判決如主文
    。
中      華      民      國    九十      年      七      月    三十一    日
~B1民事第五庭審判長法  官  陳滿賢
~B2                法  官  林松虎
~B3                法  官  朱  樑
右為正本係照原本作成。
如對本判決上訴，須於收受判決送達後二十日內向本院提出上訴書狀，其未表明上訴
理由者，應於提出上訴後二十日內向本院提出上訴理由書（須按他造人數附具繕本）
，並繳納送達用雙掛號郵票拾份（每份參拾肆元）。
上訴時應提出委任律師或具有律師資格之人之委任狀；委任有律師資格者，另應附具
律師及格證書及釋明委任人與受任人有民事訴訟法第四百六十六條之一第一項但書或
第二項（詳附註）所定關係之釋明文書影本。
~B                書記官  陳秀真
中      華      民      國    九十     年      八       月      六      日
附註：
民事訴訟法第四百六十六條之一（第一項、第二項）
對於第二審判決上訴，上訴人應委任律師為訴訟代理人。但上訴人或其法定代理人具
有律師資格者，不在此限。
上訴人之配偶、三親等內之血親、二親等內之姻親，或上訴人為法人、中央或地方機
關時，其所屬專任人員具有律師資格並經法院認為適當者，亦得為第三審訴訟代理人
。
                                                                        Ｈ
  附表一：
起訴狀繕本送達之日期：
(一)、於八十七年五月七日送達者：卯○○、巳○○
(二)、於八十七年五月八日送達者：蔡炎輝、壬○○、己○○、丙○○、子○、癸○○
  、辰○○。
(三)、於八十七年五月九日送達者：庚○○、丁○○、戊○○。
(四)、於八十七年五月十一日送達者：丑○○。
(五)、於八十七年五月十二日送達者：乙○○○、甲○○。
(六)、於八十七年五月十五日送達者：寅○○。
  附表二：
┌──┬──────┬──────────────────────┐
│編號│被保證人姓名│  保   證   人   姓   名                    │
├──┼──────┼──────────────────────┤
│ (一) │ 庚 ○ ○   │辛○○、壬○○、己○○、丙○○、子○、癸○○│
├──┼──────┼──────────────────────┤
│ (二) │ 辰 ○ ○   │卯○○、乙○○○、甲○○、丑○○、巳○○    │
├──┼──────┼──────────────────────┤
│ (三) │ 丁 ○ ○   │寅○○、戊○○                              │
└──┴──────┴──────────────────────┘


司法院資訊處製作；財團法人民間司法改革基金會備份。
